---
title: 'tidyverse y ggplot: dataframes y gráficos con esteroides'
output:
  html_document: default
  pdf_document: default
---

## Una primera aproximación al trabajo con datos

*Importante:* para esta clase vamos a necesitar una serie de bibliotecas, o paquetes, de R. En lugar de instalarlos de a uno, hay una forma de hacerlo en un solo paso aprovechando el trabajo que hace el proyecto tydiverse (https://www.tidyverse.org/):

```{r}
# install.packages("tidyverse")
```

Este comando va a tardar un rato en correr.

Todavía necesitamos aprender varios temas importantes sobre manejo básico de R, pero vamos a hacer una primera aproximación al análisis exploratorio de datos. Aunque este no es un curso de ciencia de datos, muchísmimas veces vamos a necesitar manejar volúmenes de datos más o menos grande. 

Esta clase puede parecer corta, pero mientras corremos los comandos que verán más abajo, nos detendremos para entender en detalle lo que estamos haciendo y evaluar alternativas Para esto aprovechemos uno de los datasets que vienen incluidos en R. 

Aquí no corro las líneas que están comentadas, pero ustedes, hagánlo.

```{r}
# data()
# help(CO2)
head(CO2)
# tail(CO2)
```

A continuación revisamos las características generales del dataset:

```{r}
str(CO2)
summary(CO2)
```

Y damos nuestros primeros pasos con el tidyverse, en este caso usando el paquete *dplyr*:

```{r}
library(dplyr)
```

Los datos están agrupados por plantas, veamos cuáles fueron los valores máximos de uptake de CO2 para cada una de ellas:

```{r}
CO2 %>% group_by(Plant) %>% summarize( max(uptake) )
```

Lo importante aqui es entender la mecánica del proceso: para llegar al resultado esperado se opera de a pasos, y cada operación se encadena con la que sigue a través del *pipe*, *"%>%"*. Revisando ahora en más detalle vemos que el primer comando agrupa los datos por planta (*group_by*), y luego se calcula una medida resumen, en este caso, el valor máximo.

Supongamos que nos interesara averiguar los valores máximo y mínimo, y además poner nombres más prolijos a esos valores calculados:

```{r}
CO2 %>% group_by(Plant) %>% summarize(minimo = min(uptake), maximo=max(uptake))
```

Posiblemente nos interese tener estos datos como un objeto R, y tal vez guardarlo como un archivo de texto de tipo csv para usarlo con otro programa:

```{r}
co2_maxmin <- CO2 %>% group_by(Plant) %>% summarize(minimo = min(uptake), maximo=max(uptake))

write.csv(co2_maxmin, "CO2_max_min.csv")
```

Supongamos que queremos conocer las medias por tipo y tratamiento de los valores máximos:

```{r}
CO2 %>% group_by(Plant, Type, Treatment) %>% summarize(maximo = max(uptake))
```

Ahora supongamos que queremos ver los promedios de los valores máximos alcanzados por tipo de planta y tratamiento:

```{r}
CO2 %>% 
  group_by(Plant, Type, Treatment) %>% 
  summarize(maximo = max(uptake)) %>% 
  group_by(Type, Treatment) %>% 
  summarize(mean(maximo))
```

Parece que hay diferencias entre tipos de planta y tratamiento, pero para determinar esto hay que aplicar modelos estadísticos. Por ahora estamos explorando los datos.

Una gran ayuda para explorar datos es hacer gráficos. Podemos hacer gráficos bastante rápido con las herramientas de R base, pero podemos obtener gráficos más vistosos y de una forma más ordenada con el paquete *ggplot2*.

```{r}
library(ggplot2)
```

Empecemos con un gráfico sencillo.

```{r}
qplot(data = CO2, x = conc, y = uptake)
```

Aqui usamos la función *qplot()* del paquete *ggplot2*, que es una buena manera de comenzar para quienes ya conocen las funciones gráficas de R base. Se le pueden pasar muchos más argumentos que los que vemos aqui. Pero pasemos directamente a la función  *ggplot()*, que permite generar gráficos más sofisticados.

```{r}
ggplot(data = CO2, aes(x = conc, y = uptake))
```

¿Qué pasó? Una característica del paquete *ggplot2* es que trabaja con el concepto de capas. Vamos de nuevo.
 
 
```{r}
ggplot(data = CO2, aes(x = conc, y = uptake)) + geom_point()
``` 

Bien, ya tenemos un gráfico idéntico al que hicimos con la función *qplot()*. Ahora, sabemos que los datos corresponden a valores de captura para diferentes valores de CO2 en el ambiente para varias plantas. Entonces, sería bueno distinguir entre plantas.

```{r}
ggplot(data = CO2, aes(x = conc, y = uptake)) + geom_point(aes(color=Plant))
```

Un poco mejor, pero ayudaría bastante ver líneas que unen puntos de la misma planta. Podríamos agregar otra capa con un "geom" que se corresponda a línea.


```{r}
ggplot(data = CO2, aes(x = conc, y = uptake)) + 
  geom_point(aes(color=Plant)) + 
  geom_line(aes(color=Plant)) 

```

También es importante recordar que las plantas se agrupan por tipo y tratamiento. Podemos hacer un gráfico dibujando cada combinación de estas dos variables paneles separados.

```{r}
ggplot(data = CO2, aes(x = conc, y = uptake, group = Plant)) + 
  geom_point() + 
  geom_line() + 
  facet_grid(Type ~ Treatment)

```

Finalmente podríamos agregar una línea de tendencia para cada panel, que destaque sobre las lineas individuales de cada planta.

```{r}
ggplot(data = CO2, aes(x = conc, y = uptake, group = Plant)) + 
  geom_point() + 
  geom_line() + 
  geom_smooth() + 
  facet_grid(Type ~ Treatment)

```

Este gráfico tiene la información que precisamos, pero hay un problema con las curvas promedio y el gráfico no se ve muy bien, vamos a mejorarlo.

```{r}
ggplot(data = CO2, aes(x = conc, y = uptake, group = Plant)) + 
  geom_point() + 
  geom_line(color = "gray", size = I(0.5) ) + 
  facet_grid(Type ~ Treatment) + 
  geom_smooth(aes(group = ""), se = F, color = "brown")

```
¿Qué efecto tuvieron los cambios que hicimos? ¿Qúe otros se podrían hacer?