---
title: "Dataframes (tema 02)"
output:
  pdf_document: default
  html_document:
    df_print: paged
---

## Dataframes

El dataframe es una estructura de datos tabular muy flexible. Es una forma de agrupar vectores relacionados entre si y que pueden tener tipos diferentes.

Primero vamos a hacer un ejemplo muy sencillo. Vamos a tomar parte de la página de la cepa de referencia de  *S. cerevisiae* parte de la tabla de descripción del genoma: cinco columnas de datos, desde el cromosoma I al VIII.

```{r}
name <- c("I", "II", "III", "IV", "V", "VI", "VII", "VIII")
refseq <- c("NC_001133", "NC_001134", "NC_001135", "NC_001136", 
            "NC_001137", "NC_001138", "NC_001139", "NC_001140")
size_mb <- c(0.23, 0.81, 0.32, 1.53, 0.58, 0.27, 1.09, 0.56)
genes <- c(101, 432, 184, 799, 317, 143, 585, 305)
proteins <- c(94, 415, 168, 766, 287, 128, 539, 290)

```

Ahora juntamos todo:

```{r}
levadura <- data.frame(id=name, refseq, size_mb, genes, proteins)
levadura
```

El cambio de "name" por "id" es simplemente para mostrar que se pueden modificar los nombres de las variables al construir el dataframe. 


Pasemos ahora a analizar el dataframe:

```{r}
typeof(levadura)
```

¿Una lista? ¿No un dataframe?
un dataframe es un tipo especial de lista

```{r}
names(levadura)
str(levadura)
summary(levadura)
```

Lo que acabamos de ver son tres funciones que nos brindan información sobre los dataframes. Pero supongamos  que nos interesara ver alguna variable en particular; es posible hacer esto usando nombre_dataframe$nombre_variable. Por ejemplo,

```{r}
levadura$refseq

# Estas dos funciones hacen lo mismo, pero los tipos 
# de las salidas son diferentes
summary(levadura$refseq)


```


__Indexado y filtrado de dataframes__

Esta es una de las actividades más frecuentes con dataframes, y es una de las razones de la flexibilidad de los dataframes. Como es habitual en R, hay más de una forma de hacerlo. Vamos a ir aprendiendo con ejemplos.

¿Cuál es el tamaño del dataframe?

```{r}
dim(levadura)
```

¿El número de filas?

```{r}
nrow(levadura)
```

¿El número de columnas?

```{r}
ncol(levadura)
```

¿Cuáles son los dos primeros registros del dataframe? ¿Y las dos primeras columnas?

```{r}
levadura[1:2,]
```

¿Puedo ver los datos de las columnas 1 y 3?

```{r}
levadura[, c(1,3)]
```

¿Cuál fue es el menor número de genes que tiene alguno de los cromosomas considerados?

```{r}
min(levadura$genes)
```

Si, pero ¿qué cromosoma es?
Vamos a  hacerlo en dos pasos. Primero determinemos el número de registro con el menor número de genes:


```{r}
which.min(levadura$genes)
```

Y ahora veamos a qué registro corresponde:

```{r}
levadura[which.min(levadura$genes), ]
```

Si sólo quisiéramos ver el número de cromosoma:

```{r}
levadura[which.min(levadura$genes), "id" ]
```


¿Cuál es el número de acceso de los cromosomas con menos de 150 genes que codifican proteínas?

```{r}
levadura[which(levadura$proteins < 150),]
```

En el comando anterior usamos un operador relacional, "<", para preguntar si un valor era menor que otro. Como veíamos para Python, R tiene los operadores relacionales habituales:

* `==` igual que
* `!=` distinto de 
* `>` mayor que
* `>=` mayor o igual que
* `<` menor que
* `<=` menor o igual que

Hasta ahora no habíamos visto cómo son los datos de tipo lógico en R. Hay dos formas de expresar verdadero/falso: TRUE o FALSE, y también se pueden abreviar como T o F.

Por si te lo estabas preguntando. Sí, R también están los operadores lógicos habituales, aunque la síntaxis es  diferente

* `|` "o"
* `&` "y"
* `!` "no"

Con todas estas posibilidades, las consultas pueden volverse bastante complejas, y en esos casos nos puede ayudar la función _subset()_.

```{r}
subset(levadura, subset = genes > 150 | proteins > 100, select = c(refseq, genes, proteins))
```

Después de tanto trabajo con este dataframe es natural que lo queramos guardar. Si cerramos la sesión de R, el programa nos va a preguntar si guarda la sesión. Si respondemos que sí, R crea o actualiza un archivo con extensión .RData que contiene todos los objetos que creamos. Al cargar RStudio haciendo doble click sobre el archivo *. Rproj o llamar a R de nuevo desde la carpeta en que estuvimos trabajando, se cargan las variables de .RData al ambiente de trabajo.

Por otra parte, puede ser que nos interese guardar un dataframe en particular. Por ejemplo _levaduras_. Aqui tenemos varias opciones. La primera es guardarlo como un archivo de texto estructurado como csv. Para eso hacemos:

```{r}
write.csv(levadura, "levaduras.csv")

```
Lo que tengamos en este archivo no se va a cargar automáticamente al re-iniciar la sesión. Tenemos que hacer algo así:

```{r}
levs <- read.csv("levaduras.csv")

```

Lo cargo con otro nombre para no reescribir el archivo original.

Existe una variedad de funciones, _read.csv()_, _read2.csv()_, _read.table()_, cada una con un número grande de argumentos que nos sirven para leer casi cualquier tipo de dato tabulado en archivos de texto.


También puedo guardar el dataframe en un formato interno de R:

```{r}
saveRDS(levadura, "levadura.rds")

```

Para leerlo:

```{r}
levs <- readRDS("levadura.rds")

```

Esta opción es muy flexible porque me permite guardar cualquier tipo de objeto de R. También es la que mantiene fielmente las modificaciones en los tipos de las variables que hayamos hecho al data frame. 


## Dos comandos auxiliares útiles

Para ver todos los objetos que creamos:

```{r}
ls()
ls(patt="vec")

```

Para borrar:

```{r}
a <- 1
b <- 2
# Cuidado! No pide confirmación. No se puede deshacer.
rm(a,b)

```

## Repaso 

__Al haber llegado a este punto deberías saber cómo:__

* Construir un dataframe a partir de vectores
* Filtrar y extraer partes de un dataframe
* Guardar y leer archivos de datos
* listar y borrar objetos

__Algunas funciones que deberíamos guardar para tener a mano__

* _str()_ : información sobre objetos R
* _summary()_ : información sobre objetos R
* _data.frame()_ : crear un dataframe
* _names()_ : nombre de las variables del dataframe
* _subset()_ : extraer partes de un dataframe 
* _write.csv(), read.csv(), write.table(), read.table(), saveRDS(), readRDS()_ : guardar y cargar datos
* _ls()_ : listar objetos
* _rm()_: borrar objetos
