---
title: "Sentencias condicionales y funciones en R"
output:
  html_document: default
  pdf_document: default
---

## Sentencias condicionales

De la misma manera que vimos para Python, R incluye sentencias condicionales. Recuerden que las sentencias condicionales nos permiten tomar decisiones en nuestros programas de acuerdo al valor que toma una variable, a un cambio en algún indicador, etc. 

Vamos a ver un ejemplo de sentencia condicional, y de paso vamos a crear nuestra primera función R. Esta función es muy sencilla, toma dos números, si la suma de ellos es positiva, devuelve la suma; si no, devuelve cero:


````{r}
cero_pos <- function(x, y){
    sumxy <- x + y
    if(sumxy < 0) sumxy <- 0
    return(sumxy)
}
 
cero_pos(1, 4)   
cero_pos(-5, 4)   
```

Vamos a mejor nuestra función controlando que tanto *x* como *y* sean números, y viendo como agregar un *elese*:


```{r}
cero_pos <- function(x, y){
  if(is.numeric(x) & is.numeric(y)){
    sumxy <- x + y
    if(sumxy < 0) sumxy <- 0
    return(sumxy)
  }else{
    print("error: x e y deben ser números")
  }
}
  
cero_pos(4,5)
cero_pos("4",5)

```

R también incluye una función, *ifelse()*, que sirve para analizar  condicionales a lo largo de un vector. Supongamos que tenemos una secuencia de números, que pueden ser positivos o negativos y queremos generar un vector con los textos "positivo" para valores cero o positivos, y "negativo" en caso contrario.

```{r}
numeros <- c(-1, 1, 3, 4, 5, -8, -6)
ifelse(numeros >= 0, "positivo", "negativo")
```

### Una función más compleja:

Vamos a construir una función más compleja que toma como parámetros un vector numérico, un indicador que puede tomar valores "arriba" o "abajo". La función produce como salida el primer o último elemento (dependiendo de si el parámetro "extremo" es  "arriba" o "abajo"), y además devuelve el resto del vector.

```{r}
pila <- function(vec, extremo = "arriba"){
# extremo puede ser "arriba" o "abajo"  
  if(extremo == "arriba"){
    elem <- vec[1]
    resto <- vec[2:length(vec)]
  }else if(extremo == "abajo"){
    elem <- vec[ length(vec) ]
    resto <- vec[ 1:length(vec)-1 ]
  }else{
    return(print("Preciso un vector y la dirección: arriba (default) o abajo"))
  }
  salida <- list(punta = elem, resto = resto)
  return(salida)
}

```

Probemos la función:

```{r}
vect_a <- c(1,3,5,7,9,11,13)

pila(vect_a, "izquierda")
pila(vect_a)

vect_n <-pila(vect_a, "arriba")
vect_n

vect_n2 <-pila(vect_a, "abajo")
vect_n2

```


## Iteración. Loops en R.

La función *ifelse* de la sección anterior nos mostró que es posible realizar una actividad, en este caso un condicional, en forma repetitiva. Pero R también incluye loops tradicionales. Veamos la forma más sencilla de escriir un loop usando la función *for()*:


```{r}

for(a in 1:6) print(a) 

# sobre una secuencia
mi.sec <- rep(c(1,2), times=c(3,6))
for(a in mi.sec) print(a) 

```


El loop con *for()* es uno de los más comunes, pero su utilidad está restringida a los casos donde conocemos el conjunto de elementos sobre los que hay que iterar. En otros casos, esa información no está presente. Para esas situaciones existen en R dos funciones más: *while()* y *repeat()*.


```{r}
# while
i <- 0
while (i < 5){
  print(i)
  i <- i + 1
}

# repeat
i <- 0
repeat{
  i <- i+1
  print(i)
  if(i > 5) break
}

```


Estos loops son se uso menos frecuente, y por eso no los investigamos más. Por este mismo motivo no vimos loops *while* de Python. 

En términos generales, en R hay que tratar de usar estos loops lo menos posibles, y reemplazarlos por  funciones de iteración. Por ejemplo, para hacer operaciones condicionales sobre vectores, es más eficiente usar *ifelse()*. Algunas operaciones sobre *dataframes* que se pueden resolver con loops, también se pueden hacer con las herramientas del paquete *dplyr*, y el código resultante es más claro.

R base tiene un tipo de datos *"matrix"*, que es una tabla de datos con un número determinado de filas y columnas y todos los datos son del mismo tipo (nota: recuerden que en un dataframe, las columnas pueden tener tipos diferentes). 

Los dataframes tienden a usarse con mayor frecuencia, pero esta es una buena oportunidad para crear una matriz y aprender a usar las para hacer algunas operaciones sobre matrices sin necesidad de correr loops. Algunos ejemplos son las funciones _colSums(), rowSums(), apply()_, etc.


```{r}
# Primero construimos una matriz de números aleatorios que varian entre -5 y 5
dat1 <- runif(n = 25, min = -5, max = 5)
mat.dat1 <- matrix(dat1, nrow = 5)

# funciones predeterminadas
rowSums(mat.dat1)
colSums(mat.dat1)
rowMeans(mat.dat1)
colMeans(mat.dat1)

# una mediana por columnas:
apply(mat.dat1, 2, median)


```

## Repaso 

__Al haber llegado a este punto deberías saber cómo:__

* Analizar condicionales en R
* Saber hacer loops en R
* Y saber que siempre que sea posible, se deben evitar los loops
* Construir matrices y obtenes resúmenes de datos ellas.  

